臺灣高等法院民事判決　　　　　　　　100年度上易字第362號
上　訴　人　侯光興
訴訟代理人　洪榮彬律師
　　　　　　陳麗玲律師
　　　　　　吳尚昆律師
被 上訴 人　陳玉美
訴訟代理人　鍾明達律師
上列當事人間請求遷讓房屋等事件，上訴人對於中華民國100年2
月10日台灣桃園地方法院99年度訴字第1670號第一審判決提起上
訴，本院於100年8月9日言詞辯論終結，判決如下：
    主  文
上訴駁回。
第二審訴訟費用由上訴人負擔。
    事實及理由
甲、程序方面：
    按當事人對於第一審判決不服之程度，及應如何廢棄或變更
    之聲明，依民事訴訟法第438 條第1項第3款雖應表明於上訴
    狀，然其聲明之範圍，至第二審言詞辯論終結時為止，得擴
    張或變更之，此不特為理論所當然，即就同法於第二審程序
    未設與第473條第1項同樣之規定，亦可推知（最高法院30年
    抗字第66號判例意旨參照）。本件上訴人原上訴聲明為：「
    (一)原判決第一項及第二項關於命上訴人給付超過新台幣（下
    同)133,000元部分廢棄。(二)上開廢棄部分，被上訴人第一審
    之訴駁回。」（見本院卷頁13），嗣於本院言詞辯論終結前
    ，將上訴聲明變更為：「(一)原判決除第一項關於命上訴人返
    還房屋之裁判外廢棄。(二)上開廢棄部分，被上訴人第一審之
    訴駁回。」（見本院卷頁55、70），依上開說明，自應准許
    ，先予敘明。
乙、實體方面：
一、被上訴人起訴主張：
    上訴人於民國96年11月21日與被上訴人簽訂房屋租賃契約書
    （下稱系爭租約），承租坐落桃園縣桃園市○○路65號房屋
    （下稱系爭房屋），約定租賃期間自96年10月31日起至97年
    10月30日止，租金每月新台幣（下同）19,000元，按月於每
    月1 日前繳付。嗣因上訴人積欠租金未付，經被上訴人聲請
    而於97年8 月12日成立調解，然上訴人未依調解成立內容履
    行，兩造又於97年12月26日簽訂協議書，確認上訴人至97年
    10月止積欠被上訴人租金114,000元，應於98年1月20日前全
    額給付，惟上訴人仍未依協議書內容履行，迄至100年1月已
    積欠2個月以上之租金累計共342,000元未付，經被上訴人以
    99年12月23日言詞辯論意旨狀催告上訴人於7 日內清償積欠
    之租金，逾期未清償即終止租約，不另為終止租約之意思表
    示；而上訴人未依債之本旨提存，不生清償效力，是兩造間
    系爭租約業經終止。爰依民法第440 條第1項、第455條前段
    規定請求上訴人返還系爭房屋，並依系爭租約請求上訴人給
    付被上訴人積欠之租金342,000元， 及依不當得利之法律關
    係請求上訴人自100年2月1 日起至交還系爭房屋之日，按月
    給付被上訴人19,000元之損害金。
  （原審為被上訴人全部勝訴判決，上訴人僅就租金及損害金敗
    訴部分提起上訴，至於遷讓房屋敗訴部分未據聲明不服，非
    本院審理範圍。）
    並於本院聲明：上訴駁回。
二、上訴人則以：其業已清償至99年6月前之全部租金，經被上
    訴人簽收在案，僅積欠自99年7月起之租金。又被上訴人於
    97年3月與另二名姓名不詳人士利用大貨車及重型機械竊取
    上訴人存放於系爭房屋後方之營業用招牌2組，上訴人因此
    受有損失37萬元，主張抵銷自99年7月至今之租金等語，資
    為抗辯。並於本院聲明：
    (一)原判決除第一項關於命上訴人返還房屋之裁判外廢棄。
    (二)上開廢棄部分，駁回被上訴人第一審之訴。
三、兩造不爭執之事實：
    兩造於96年11月21日簽訂系爭租約，上訴人承租系爭房屋，
    原約定租賃期間自96年10月31日起至97年10月30日止，租金
    每月19,000元，嗣被上訴人就上訴人積欠租金部分聲請調解
    於97年8 月12日調解成立，然上訴人未依上開調解內容履行
    ，兩造又於97年12月26日簽訂協議書，確認上訴人至97年10
    月止積欠被上訴人租金114,000元應於98年1月20日前全額給
    付。
四、兩造之爭點及論斷：
    被上訴人主張上訴人積欠342,000元之租金迄未清償， 且於
    系爭租約終止後仍繼續使用系爭房屋，應自100年2月起至交
    還系爭房屋日止，按月給付19,000元損害金等語。惟為上訴
    人所否認，並以前揭情詞置辯，則本件兩造之爭點為：(一)
    上訴人積欠被上訴人之租金數額為何？(二)被上訴人請求上
    訴人自100年2月起至交還系爭房屋日止，按月給付19,000元
    之損害金，有無理由？茲分別論述如下：
  (一)關於上訴人積欠被上訴人租金數額之爭點：
    １、按請求履行債務之訴，原告就其所主張債權發生原因之
        事實，固有舉證之責任，若被告自認此項事實而主張該
        權已因清償而消滅，則清償之事實，應由被告負舉證之
        責任，此觀民事訴訟法第277 條之規定自明（最高法院
        28年上字第1920號判例意旨參照）。本件兩造於96年11
        月21日簽訂系爭租約，上訴人承租系爭房屋，原約定租
        賃期間自96年10月31日起至97年10月30日止，租金每月
        19,000元，應於每月1 日以前給付；嗣被上訴人就上訴
        人積欠租金部分聲請調解於97年8 月12日調解成立，然
        上訴人未依上開調解內容履行，兩造又於97年12月26日
        簽訂協議書，確認上訴人至97年10月止積欠被上訴人租
        金114,000元應於98年1月20日前全額給付之事實，為兩
        造所不爭執，並有調解書、協議書附卷可稽（見原審卷
        頁12、33、本院卷頁64、65），自堪信為真實。而被上
        訴人主張上訴人迄至100年1 月已積欠租金共342,000元
        未付，經上訴人為清償之抗辯，則依上開說明，上訴人
        自應就清償之事實，負舉證之責任。
    ２、本件上訴人雖抗辯其已清償97年9月前之全部欠租，並
        提出付款簽收簿之記載為證。惟查：
      (1)該付款簽收簿98年6月1日之「摘要欄」記載「房租98年
        2 月至5月、現金76000元」，「收款廠商蓋收款章」處
        註記「還調解金額壹拾參萬參仟」等語（見原審卷頁28
        、46反面、本院卷頁28，下稱系爭註記）；質之被上訴
        人則否認系爭註記為其所書寫及收取該款項，主張系爭
        註記為上訴人事後自行填寫。經核，該付款簽收簿98年
        7月7日、98年9月7日之「摘要欄」分別記載「房租98年
        6月至7月、現金參萬捌仟元」、「房租98年8月至9月、
        現金參萬捌仟」，「收款廠商蓋收款章」處則有被上訴
        人之簽名並分別加註「98.7.7收」、「98年9月7日收」
        （見原審卷頁28、46反面、本院卷頁28），是被上訴人
        主張其平時收取租金時均加註收取日期後簽名等情，尚
        非無據。則系爭註記獨無收取日期之記載，與被上訴人
        簽收款項之常情不同，上訴人以此主張已付該筆款項，
        已難遽採。
      (2)兩造曾就上訴人積欠租金乙事於97年8 月12日成立調解
        ，因上訴人未依上開調解內容履行，兩造乃於97年12月
        26日由議員黃哲鍾見證而簽訂協議書，結算97年10月前
        積欠之租金共計114,000元，約定應於98年1月20日前清
        償完畢，此一協議應有替代原調解成立約定之意甚明，
        則上訴人提出事後付款簽收簿上之系爭註記「還調解金
        額壹拾參萬參仟元」，顯與協議書之結算金額不符。上
        訴人雖另稱上開金額是協議書之114,000元加計98年1月
        租金19,000元云云（見本院卷頁58），另未提出證據可
        佐，且與系爭註記文義未符，亦難採信。參以被上訴人
        於99年7 月間經原法院公證處公證人之認證寄發存證信
        函予上訴人，其內容仍明載「經桃園市調解委員會調解
        成立與台灣桃園地方法院公證處認證，台端須於98年元
        月20日前付清全部積欠租金，台端違約拒付清」等語（
        見原審卷頁15）。由此益徵，上訴人僅以該付款簽收簿
        之系爭註記，主張其已結清97年9 月以前積欠之租金云
        云，尚不足採。
    ３、民法第325條第1項所定：「關於利息或其他定期給付，
        如債權人給與受領一期給付之證書，未為他期之保留者
        ，推定其以前各期之給付已為清償」，係指債權人任意
        給與受領一期給付之證書而言，如僅由債務人向法院提
        存，並無債權人向債務人給付與受領一期給付證書之情
        形，自無該條所定推定效力之適用（最高法院70年台上
        字第1265號判決）。經查：
      (1)本件上訴人99年11月29日發函通知被上訴人於7 日內至
        系爭房屋處收取99年4、5、6 月租金，而被上訴人逾期
        未前往受領，上訴人乃於99年12月13日將上開3 個月份
        之租金57,000元向原法院提存所辦理提存，此有上訴人
        提出之存證信函及提存書在卷可稽（見原審卷頁45、47
        ），且為被上訴人所不爭執，由此堪認上訴人有清償99
        年4月、5月、6 月份之租金，惟依上開說明，尚不能以
        此推定被上訴人有收取99年3 月以前租金之事實。則上
        訴人據此抗辯其業已清償至99年6 月前之全部租金云云
        ，尚不足採。
      (2)上訴人主張98年2月至99年1月之租金已繳納乙節，業據
        提出與所述相符之付款簽收簿記載（見原審卷頁46、本
        院卷頁29、66）為證，且為被上訴人所不爭執，堪以採
        信。至該付款簽收簿雖另有記載「票據內容：到期日97
        年12月29日、金額19000」等語(見原審卷頁46、本院卷
        頁66），惟未據被上訴人具名簽收，據此亦難認上訴人
        有向被上訴人清償97年12月份之租金。又觀之該付款簽
        收簿99年3月22日之「摘要欄」記載「98年12月、99年1
        月、參萬捌仟元」，「收款廠商蓋收款章」處則有被上
        訴人之簽名加註「99年3 月22日收款」（見原審卷頁46
        、本院卷頁66），且上訴人亦自陳係於99年3 月22日繳
        交98年12月及99年1 月租金（見本院頁58），由此益見
        上訴人於99年3 月22日並未繳納99年2月及3月份之租金
        。此外，上訴人復未提出其他證據足資證明其已清償97
        年10月以前積欠之租金114,000元、97年11月至98年1月
        、99年2、3 月份租金，及99年7月至100年1月份之租金
        ，則被上訴人主張上訴人應依約給付上開欠租共計342,
        000元，即非無據。
    ４、上訴人另以被上訴人於97年3 月與另二名姓名不詳人士
        利用大貨車及重型機械竊取其存放於系爭房屋後方之營
        業用招牌2 組，致其受有損失37萬元云云，據以為抵銷
        之抗辯。惟查，上訴人指述被上訴人有上開共同竊盜犯
        行而提出刑事告訴，業經台灣桃園地方法院檢察署檢察
        官偵查後以犯罪嫌疑不足而為不起訴處分（99年度偵字
        第25438號）， 此經本院調閱上開案卷無訛，並有不起
        訴處分書附卷可憑（見本院卷62）。此外，上訴人就所
        主張被上訴人有上開竊盜之行為，復無法舉證以實其說
        ，已難採信，則其據此復以受有損失37萬元為由而為抵
        銷之抗辯，自乏所據而不足採。從而，被上訴人依系爭
        租約之法律關係，請求上訴人給付積欠租金342,000 元
        ，為有理由，應予准許。
  (二)關於被上訴人請求上訴人給付損害金之爭點：
    １、按無權占有他人土地，可能獲得相當於租金之利益為社
        會通常之觀念（最高法院61年台上字第1695號判例參照
        ）。又依不當得利之法則請求返還不當得利，以無法律
        上之原因而受利益，致他人受有損害為其要件，故其得
        請求返還之範圍，應以對方所受之利益為度，非以請求
        人所受損害若干為準，惟於審酌對方所受之利益時，如
        無客觀具體數據可資計算，請求人所受損害之數額，未
        嘗不可據為計算不當得利之標準（最高法院92年度台上
        字第324號判決要旨參照）。
    ２、上訴人自認其自99年7月起積欠租金（見本院卷頁59）
        ，而被上訴人於原審以99年12月23日言詞辯論意旨狀催
        告上訴人7 日清償積欠之租金，逾期未清償即終止租約
        ，不另為終止租約之意思表示，經上訴人當庭收受該言
        詞辯論意旨狀，逾期仍未清償，經原審以上訴人欠繳租
        金已達2 個月以上，已由被上訴人以99年12月23日送達
        之言詞辯論意旨狀合法終止系爭租約，判命上訴人應將
        系爭房屋遷讓返還被上訴人。又上訴人迄至本院言詞辯
        論終結前仍未返還系爭房屋予被上訴人之事實，為兩造
        所不爭執，則上訴人於系爭租約終止後仍占有使用系爭
        房屋，自屬無權占有而受有利益，致被上訴人受有相當
        租金之損害。而兩造對於損害金以每個月19,000元計算
        ，均不爭執（見本院卷頁35）。從而，被上訴人請求上
        訴人自系爭租賃契約終止後之100年2月1 日起至遷讓系
        爭房屋之日止，按月給付以19,000元計算之損害金，依
        上開說明，自屬有據，應予准許。
五、綜上所述，被上訴人依系爭租約請求上訴人給付積欠之租金
    342,000元，及依不當得利法律關係請求上訴人自100年2月1
    日起至交還系爭房屋之日，按月給付被上訴人19,000元之損
    害金，為有理由，應予准許。是則原審就此部分判命上訴人
    如數給付，於法並無違誤。上訴意旨指摘原判決不當，求予
    廢棄改判，為無理由，應予駁回。
六、本件事證已明，兩造其餘攻擊防禦方法與所舉證據，核與本
    件判決結果不生影響，爰不再逐一論駁，附此敘明。
丙、據上論結，本件上訴為無理由，依民事訴訟法第449條第1項
    、第78條，判決如主文。
中    華    民    國   100    年    8     月    23    日
                    民事第十庭
                        審判長法  官  張宗權
                              法  官  林曉芳
                              法  官  鄭純惠
正本係照原本作成。
不得上訴。
中    華    民    國   100    年    8     月    25    日
                              書記官  劉麗芬